【裁判字號】    99,交聲,3457
【裁判日期】    990928
【裁判案由】    聲明異議
【裁判全文】
臺灣臺中地方法院交通事件裁定        99年度交聲字第3457號
原處分機關  交通部公路總局臺中區監理所豐原監理站
異  議  人
即受處分人  甲○○
上列異議人即受處分人因違反道路交通管理處罰條例案件，對於
交通部公路總局臺中區監理所豐原監理站民國99年9月3日所為之
裁決（豐監稽違字第裁63-HC0000000號違反道路交通管理事件裁
決書），聲明異議，本院裁定如下：
    主    文
原處分關於裁處罰鍰逾新臺幣貳萬元部分撤銷。
前項撤銷部分甲○○不罰。
甲○○其餘異議駁回。
    理    由
一、原處分機關略以：異議人即受處分人甲○○（下稱受處分人
    ）騎乘車牌號碼NQA-139號重型機車，於民國98年8月17日23
    時11分許，在臺中縣新社鄉○○街○段28-3號處，因「酒後
    駕車，經測試呼氣酒精濃度每公升0.65毫克」之違規，為臺
    中縣警察局東勢分局新社分駐所依違反道路交通管理處罰條
    例第35條第1項第1款之規定予以舉發。本案緩起訴處分期間
    已屆滿，本所遂於99年9月3日以豐監稽違字第裁63-HC00000
    00號裁決書，裁處罰鍰新台幣四萬五千元，並吊扣汽車駕駛
    執照十二個月，施以道安講習等語。
二、受處分人聲明異議意旨略以：受處分人因本案酒駕違規，業
    經檢察官為緩起訴處分，並支付緩起訴處分金新臺幣二萬五
    千元，原處分機關另裁處罰鍰新臺幣四萬五千元，有違行政
    罰法第26條一事不二罰之立法意旨，且行政罰法第26條文並
    無緩起訴處分之規定，請求撤銷原處分裁處罰鍰部分等語。
三、按汽車（包括機器腳踏車）駕駛人，駕駛汽車經測試檢定酒
    精濃度超過規定標準者，處新臺幣一萬五千元以上六萬元以
    下罰鍰，並當場移置保管其車輛及吊扣其駕駛執照一年；因
    而肇事致人受傷者，並吊扣其駕駛執照二年；致人重傷或死
    亡者，吊銷其駕駛執照，並不得再考領。又汽車駕駛人飲用
    酒類或其他類似物後其吐氣所含酒精濃度超過每公升0.25毫
    克或血液中酒精濃度超過百分之0.05以上者，不得駕車，道
    路交通管理處罰條例第35條第1項第1款、第3條第8款及道路
    交通安全規則第114條第2款雖有明定。惟一行為同時觸犯刑
    事法律及違反行政法上義務規定者，依刑事法律處罰之。但
    其行為應處以其他種類行政罰或得沒入之物而未經法院宣告
    沒收者，亦得裁處之，95年2月5日施行之行政罰法第26條第
    1項亦有明文，其目的在於避免行為人承受過度且重複之處
    罰，即一行為如果發生刑罰法律與行政秩序罰競合適用之關
    係時，基於一事不二罰之法理，經由立法程序確立以刑罰優
    先為原則，此觀諸該條立法理由明確揭示「一行為同時觸犯
    刑事法律及違反行政法上義務規定時，由於刑罰與行政罰同
    屬對不法行為之制裁，而刑罰之懲罰作用較強，故依刑事法
    律處罰，即足資警惕時，實無一事二罰再處行政罰之必要。
    且刑事法律處罰，由法院依法定程序為之，較符合正當法律
    程序，應予優先適用。但罰鍰以外之沒入或其他種類行政罰
    ，因兼具維護公共秩序之作用，為達行政目的，行政機關仍
    得併予裁處，故為第一項但書規定」等語自明。前揭行政罰
    法中關於刑事法律處罰優先且不再處以行政秩序罰之目的，
    既係因行為人已接受刑罰而足資警惕，並已發生懲罰之作用
    ，無再使行為人陷於雙重處罰之不利益，則關於刑事法律處
    罰之範圍自應採取實質認定，凡刑事實體法或程序法中所規
    定客觀上剝奪行為人生命、自由、財產權利，主觀上亦因制
    裁之嚴厲性、痛苦性，其強度足以造成心理強制而間接達成
    矯正教化目的之處遇手段，皆應納入其中，而不以形式上符
    合刑法第32條至第34條所定主刑及從刑種類者為限，始與前
    揭法律規範之意旨相符。而刑事訴訟法第253條之1所指之緩
    起訴處分，其內容、要件與依刑事訴訟法第252條所為之不
    起訴處分迥異，緩起訴處分為介於起訴、與微罪職權不起訴
    間之緩衝設計，倘檢察官為緩起訴處分時依刑事訴訟法第25
    3條之2第1項規定課予被告一定之指示或負擔，該指示或負
    擔雖非刑罰，然實質上已造成行為人財產、自由、尊嚴等權
    利之不利影響，性質上可謂實質之制裁，且緩起訴制度雖以
    特別預防為優先考量，但在具體個案決定上，其實亦達到一
    般預防之作用及報應理念，基於一行為不二罰原則，被告既
    已就其行為受到實質之制裁，自不應再因同一行為受到國家
    之處罰，是雖緩起訴處分之最終使被告免於受刑事訴追之效
    果與不起訴處分相同，但觀諸刑事訴訟法第253條之1第1項
    係於91年2月8日增訂，而行政罰法係於94年2月5日公布（公
    布後一年施行），制定在後之行政罰法第26條第2項，僅臚
    列「不起訴處分或無罪、免訴、不受理、不付審理之裁判確
    定者」，並未將「緩起訴處分」納入，應係立法者有意排除
    ，而非法律疏漏。故檢察官為緩起訴處分時如已對被告課予
    指示及負擔，應視為被告已依刑事法律受到處罰，不得再科
    以行政罰鍰為宜。
四、惟若行為人所支付之緩起訴處分金，低於道路交通管理處罰
    條例第92條第3項所訂最低罰鍰基準規定者，依該條例第35
    條第8項之規定，仍應裁決繳納不足最低罰鍰之部分，始為
    適法。因此法院僅得就受處分人已依緩起訴處分為公益捐款
    部分予以撤銷（參照臺灣高等法院臺南分院97年度交抗字第
    19號、臺灣高等法院高雄分院97年度交抗字第184號交通事
    件裁定要旨）。否則如一方面認行為人依檢察官緩起訴處分
    命令而為金錢給付，與受刑事處罰無異，依行政罰法第26條
    之規定，監理機關不得再予裁罰；一方面卻又認此等金錢給
    付不屬於道路交通管理處罰條例第35條第8項所規定之罰金
    ，而無需依該條項規定補繳不足最低罰鍰部分之差額，理由
    顯然矛盾。且緩起訴處分捐款金額低於最低罰鍰基準規定，
    亦有失公平（參照臺灣高等法院暨所屬法院97年法律座談會
    刑事類提案第39號法律問題研討結論）。
五、查本件原處分機關認定受處分人騎乘車牌號碼NQA-139號重
    型機車，於98年8月17日23時11分許，在臺中縣新社鄉○○
    街○段28-3號處，因「酒後駕車，經測試呼氣酒精濃度每公
    升0.65毫克」之違規，為臺中縣警察局東勢分局新社分駐所
    依違反道路交通管理處罰條例第35條第1項第1款之規定予以
    舉發等情，為受處分人所不爭執，並有臺中縣警察局98年8
    月17日中縣警交字第HC0000000號舉發違反道路交通管理事
    件通知單影本附卷可稽。另受處分人因同一酒後駕車行為，
    業經臺灣臺中地方法院檢察署檢察官以98年度速偵字第3015
    號為緩起訴處分，並於98年10月13日，依檢察官指示支付臺
    中縣政府（戶名：臺中縣衛生局）緩起訴處分金新臺幣二萬
    五千元，該緩起訴處分期間已於99年9月8日屆滿，亦有臺灣
    臺中地方法院檢察署檢察官98年度速偵字第3015號緩起訴處
    分書、執行緩起訴處分命令通知書影本、台中縣衛生局自行
    收納款項統一收據影本附卷足憑，均堪認為真實。揆諸前揭
    說明，本件受處分人所支付之緩起訴處分金新臺幣二萬五千
    元，解釋上應屬道路交通管理處罰條例第35條第8項所規定
    之罰金，原處分機關就此部分雖不得再為行政裁罰，惟因受
    處分人為警查獲時呼氣酒精濃度為每公升0.65毫克，而其依
    緩起訴處分命令向臺中縣政府（戶名：臺中縣衛生局）所支
    付之緩起訴處分金僅新臺幣二萬五千元，並未達道路交通管
    理處罰條例第92條第4項所訂最低罰鍰基準（依違反道路交
    通管理事件統一裁罰基準表，駕駛人違反道路交通管理處罰
    條例第35條第1項第1款之規定，其吐氣所含酒精濃度超過每
    公升0﹒55毫克以上者，機器腳踏車之最低罰鍰為新臺幣四
    萬五千元），依該條例第35條第8項之規定，尚有須補繳不
    足最低罰鍰差額部分之情形，即原處分機關就行政罰鍰方面
    ，仍得裁處其差額新臺幣二萬元（即最低罰鍰新臺幣四萬五
    千元減受處分人支付之緩起訴處分金新臺幣二萬五千元）。
    綜上所述，本件受處分人就其已支付緩起訴處分金新臺幣二
    萬五千元部分所為異議，為有理由，應由本院將原處分關於
    罰鍰新臺幣二萬五千元部分撤銷，另為此部分不罰之諭知，
    而受處分人就其差額即新臺幣二萬元部分之異議，為無理由
    ，應予駁回。至於原處分機關所為吊扣受處分人汽車駕駛執
    照十二個月，施以道安講習之行政裁罰，因屬行政罰法所稱
    之其他種類行政罰，為兼顧維護公共秩序之目的，原處分機
    關仍得依法併予裁處，受處分人亦未就此部分處分異議，此
    部分處分之效力仍應維持。
據上論斷，應依道路交通管理處罰條例第87條第2項，道路交通
案件處理辦法第19條、第20條前段之規定，裁定如主文。
中    華    民    國     99    年    9    月    28    日
                    交通法庭    法  官  鍾堯航
上正本證明與原本無異。
如不服本裁定應於送達後五日內向本院提出抗告狀。
                                書記官  吳淑願
中    華    民    國    99    年    9    月    28    日

司法院資訊處製作；財團法人民間司法改革基金會備份。
